【裁判字號】    97,訴,1094
【裁判日期】    970718
【裁判案由】    貪污等
【裁判全文】
臺灣板橋地方法院刑事判決              97年度訴字第1094號
公  訴  人  臺灣板橋地方法院檢察署檢察官
被      告  寅○○
選任辯護人  陳明暉律師
            簡泰正律師
被      告  丁○○原名李熙明.
選任辯護人  羅瑞洋律師
被      告  壬○○
指定辯護人  本院公設辯護人乙○○
被      告  辛○○
選任辯護人  陳欽賢律師
被      告  丑○○
選任辯護人  葉忠雄律師
被      告  卯○○
選任辯護人  蔡錦得律師
被      告  戊○○
            子○○
上列被告等因違反商業會計法等案件，經檢察官提起公訴（96年
度偵字第12374 號），本院判決如下：
    主  文
丁○○共同連續幫助納稅義務人以詐術逃漏稅捐，處有期徒刑拾
月。減為有期徒刑伍月，如易科罰金，以銀元佰元即新臺幣玖
佰元折算壹日。
壬○○共同連續幫助納稅義務人以詐術逃漏稅捐，處有期徒刑拾
月。減為有期徒刑伍月，如易科罰金，以銀元佰元即新臺幣玖
佰元折算壹日。
丑○○共同連續幫助納稅義務人以詐術逃漏稅捐，處有期徒刑壹
年。減為有期徒刑陸月，如易科罰金，以銀元佰元即新臺幣玖
佰元折算壹日。
辛○○共同連續幫助納稅義務人以詐術逃漏稅捐，處有期徒刑捌
月。減為有期徒刑肆月，如易科罰金，以銀元佰元即新臺幣玖
佰元折算壹日。
卯○○共同連續幫助納稅義務人以詐術逃漏稅捐，處有期徒刑陸
月，如易科罰金，以銀元佰元即新臺幣玖佰元折算壹日。減為
有期徒刑月，如易科罰金，以銀元佰元即新臺幣玖佰元折算
壹日。
子○○共同連續幫助納稅義務人以詐術逃漏稅捐，累犯，處有期
徒刑柒月。減為有期徒刑月又拾伍日，如易科罰金，以銀元
佰元即新臺幣玖佰元折算壹日。
戊○○共同連續商業負責人，以明知為不實之事項，而填製會計
憑證，處有期徒刑肆月，如易科罰金，以銀元佰元即新臺幣玖
佰元折算壹日。減為有期徒刑貳月，如易科罰金，以銀元佰元
即新臺幣玖佰元折算壹日。
寅○○無罪。
    事  實
壹、子○○前因妨害自由等案件，經臺灣高等法院以84年度上訴
    字第3173號判決，其中妨害自由部分判處有期徒刑2 年，重
    利部分判處有期徒刑7 月確定；又因賭博案件，經臺灣臺北
    地方法院以84年度易字第1270號判決判處有期徒刑6 月，如
    易科罰金，以銀元300 元折算1 日確定；復因偽造有價證券
    案件，經臺灣高等法院以85年度上更一字第894 號判決判處
    有期徒刑3 年6 月確定；繼之又因詐欺案件，經臺灣臺北地
    方法院以86年度易字第2685號判決判處有期徒刑10月確定；
    上開五罪經臺灣臺北地方法院87年度聲字第1448號裁定定應
    執行有期徒刑7 年確定。另因偽造文書案件，經臺灣高等法
    院以87年度上易字第2127號判決判處有期徒刑3 月，如易科
    罰金，以銀元300 元折算1 日確定，並接續執行，而於民國
    89年8 月31日假釋，依臺灣花蓮地方法院89年度聲字第520
    號裁定付保護管束，於93年9 月23日保護管束期滿，未經撤
    銷假釋，其有期徒刑以已執行完畢論。
貳、緣丁○○、丑○○前於93年間，利用實物捐贈為納稅義務人
    節稅有成，遂於94年間與壬○○（擔任國會助理及臺灣勞工
    運動休閒推展協會秘書）研議可供捐贈之標的及受贈單位等
    事宜。適有不知情之長青生物科技股份有限公司（以下簡稱
    長青公司）負責人張宏才因所生產之人體體外檢測試紙（以
    下稱居家寶組合）未能取得行政院衛生署核准字號，將自95
    年1 月1 日起禁止販售，請求壬○○協助。壬○○認有可趁
    之機，即與丁○○、丑○○基於幫助納稅義務人以詐術逃漏
    稅捐之概括犯意聯絡，由丁○○聯繫辛○○調度資金，復經
    卯○○、子○○介紹，徵得戊○○同意，以國棠貿易有限公
    司（負責人戊○○、執行董事吳嘉豪，以下簡稱國棠公司）
    名義開立發票，而共同與丁○○基於幫助納稅義務人以詐術
    逃漏稅捐之概括犯意聯絡，先由戊○○於94年12月1 日以國
    棠公司名義開立中國農民銀行帳號00000000000 號（以下簡
    稱農民銀行帳戶）、臺灣中小企業銀行帳號00000000000 號
    帳戶（以下簡稱中小企銀帳戶）供丁○○、丑○○、辛○○
    使用，丁○○、丑○○則分別招攬附表所示納稅義務人與國
    棠公司簽訂居家自我檢測用品買賣合約書，以每組新臺幣（
    下同）3500元之不實交易價格（實際價格如附表），向國棠
    公司購買長青公司所生產之居家寶組合，並偕同辛○○前往
    金融機構，按買賣合約書所載價金匯款至前述農民銀行、中
    小企銀帳戶，製造匯款紀錄，旋由辛○○當場以現金退還其
    差額。而戊○○、吳嘉豪明知附表所示納稅義務人匯付之款
    項並非真實交易金額，仍基於填製不實會計憑證之概括犯意
    聯絡，由吳嘉豪陸續將其不實交易金額填載於國棠公司統一
    發票上，經子○○、卯○○交由丁○○、丑○○分別轉交所
    招攬之納稅義務人。同時，壬○○亦藉其與不知情之彰化縣
    芳苑鄉鄉長寅○○為舊識，與之聯繫、協調彰化縣芳苑鄉公
    所接受捐贈，寅○○乃指示不知情之村幹事庚○○承辦，俟
    壬○○於94年12月26日、同年月29日依序將所捐贈之居家寶
    組合送抵彰化縣芳苑鄉公所後，庚○○即以鄉公所名義，先
    後於94年12月27日、95年1 月2 日發函向捐贈者致謝，其函
    文均經壬○○交由丁○○、丑○○分別轉交所招攬之納稅義
    務人，供渠等於95年5 月間申報94年度個人綜合所得稅時，
    連同國棠公司開立之統一發票，將其實物捐贈之不實價額作
    為列舉扣除額，以此方式，幫助附表所示納稅義務人以溢報
    列舉扣除額之詐術，逃漏94年度個人綜合所得稅。至參與捐
    贈計畫之納稅義務人實際支付款項，扣除長青公司出貨成本
    後，即由丁○○、丑○○、壬○○、辛○○、卯○○、子○○與國棠公司朋分之。
、案經法務部調查局東部地區機動工作組移送臺灣板橋地方法
    院檢察署檢察官偵查起訴。
    理  由
壹、被告以外之人於審判外之言詞或書面陳述，除法律有規定者
    外，不得作為證據，刑事訴訟法第159 條第1 項定有明文。
    而被告以外之人於偵查中向檢察官所為之陳述，除顯有不可
    信之情況者外，得為證據；被告以外之人於審判外之陳述，
    經當事人於審判程序同意作為證據，法院審酌該言詞陳述或
    書面陳述作成時之情況，認為適當者，亦得為證據，則據同
    法第159 條之1 第2 項、第159 條之5 第1 項分別規定甚明
    。經查，被告丁○○、辛○○（關於被告丑○○部分），被
    告卯○○、子○○（關於被告戊○○部分），及證人蔡精龍
    、庚○○於偵查中具結向檢察官所為之陳述，於本案並無顯
    不可信之情況，自得為證據。至證人陳振鵬、黃柏成、張月
    芬、蔡精龍於調查員詢問時之陳述，雖係本案被告以外之人
    於審判外之陳述，惟被告等及辯護人於審判程序均同意作為
    證據（見本院97年6 月23日審判筆錄），復經審酌渠等言詞
    陳述之情況，認為適當，均應認有證據能力。
貳、認定犯罪事實之證據及理由
一、
  (一)被告丁○○、丑○○、壬○○於94年間，利用實物捐贈為納
    稅義務人節稅，而由被告丁○○聯繫被告辛○○提供資金，
    被告卯○○、子○○覓得國棠公司與被告丁○○、丑○○招
    攬之納稅義務人簽訂居家自我檢測用品買賣合約書，由附表
    所示納稅義務人以每組3500元之價格，向國棠公司購買長青
    公司生產之居家寶組合，並與被告辛○○前往金融機構，按
    其買賣合約書所載價金匯款至國棠公司所有之農民銀行、中
    小企銀帳戶，再由國棠公司按其匯款金額開立統一發票，經
    被告子○○、卯○○交被告丁○○、丑○○分別轉交所招攬
    之納稅義務人，被告壬○○則與被告寅○○協調以彰化縣芳
    苑鄉公所為受贈單位，由承辦人員庚○○以彰化縣芳苑鄉公
    所名義發函感謝捐贈者，其函文均交被告壬○○轉交，供附
    表所示納稅義務人於95年5 月間申報94年度個人綜合所得稅
    時，連同國棠公司開立之統一發票，將上開實物捐贈列舉作
    為扣除額之事實，業據被告丁○○、壬○○、丑○○、辛○○、卯○○、子○○於調查員詢問、檢察官訊問及本院審理
    時坦承不諱，核與證人陳振鵬、黃柏成、張月芬、蔡精龍於
    調查員詢問、證人蔡精龍於檢察官訊問及證人丙○○、己○○、癸○○、甲○○於本院審理時具結證述之情節相符。並
    有長青公司銷貨單1 件、統一發票2 件、國棠公司統一發票
    11件、彰化銀行匯款回條聯、華南商業銀行匯款申請書、臺
    灣銀行匯出匯款回條聯、聯邦銀行匯款通知單、華僑銀行匯
    款委託書各1 件、華南商業銀行匯款回條聯2 件、中國國際
    商業銀行國內匯款申請書3 件、農民銀行存款對帳單、中小
    企銀存款交易明細查詢單、交易人資料各1 件附卷可資佐證
    。復有臺灣勞工運動休閒推展協會94年12月23日台勞運休字
    第941212301 號、94年12月29日台勞運休字第94122901號函
    各1 件、捐贈人名單2 件、彰化縣芳苑鄉公所94年12月27日
    芳鄉祕字第0940016105號、第0940016103號、第0940016104
    號函、95年1 月2 日芳鄉祕字第0950000135號、第09500001
    34號、第0950000135號、第0950000063號、第0950000246號
    、第0950000075號、第0950000109號、第0950000088號、第
    0950000091號、第0950000092號、第0950000093號函各1 件
    在卷足稽，俱徵被告丁○○、壬○○、丑○○、辛○○、卯
    ○○、子○○此部分自白與事實相符。
  (二)次以，陳振鵬等納稅義務人向國棠公司購買居家寶組合，其
    實際價格如附表所示，並於匯款後，由被告辛○○當場以現
    金退還差額，其中陳振鵬、黃柏成、林振榮、蔡精龍、唐友
    文、郭慧娥、張月芬部分，由被告丁○○事先告知被告辛○○退款金額，丙○○、楊士逸、黃連福、甲○○部分則由被
    告丑○○陪同，則據被告丁○○、丑○○、辛○○於調查員
    詢問、檢察官訊問及本院審理時供承屬實。而陳振鵬等納稅
    義務人仍持國棠公司開立之統一發票為據，以不實價額溢報
    列舉扣除額，逃漏94年度個人綜合所得稅之事實，亦據證人
    陳振鵬、黃柏成、張月芬、蔡精龍於調查員詢問、證人蔡精
    龍於檢察官訊問及證人丙○○、己○○、癸○○、甲○○於
    本院審理時具結證述綦詳，且有財政部臺灣省中區國稅局94
    年度綜合所得稅自動補報稅額繳款書7 件、中華民國94年度
    綜合所得稅結算申報書2 件、財政部臺灣省中區國稅局94年
    度綜合所得稅核定稅額繳款書2 件、財政部臺灣省北區國稅
    局94年度綜合所得稅核定稅額繳款書3 件、財政部臺灣省北
    區國稅局94年度綜合所得稅核定通知書1 件存卷為憑（以上
    稅捐稽徵機關係將納稅義務人當年度實物捐贈項目刪除後，
    計算各該納稅義務人應補繳之稅額，惟附表所示納稅義務人
    確有購買居家寶組合捐贈彰化縣芳苑鄉公所之事實，僅就溢
    報價額部分逃漏稅捐，是渠等逃漏稅捐之數額低於補繳金額
    ，此部分未據稅捐稽徵機關精算，本判決附表仍以各該納稅
    義務人補繳稅款列載）。此外，復有被告丁○○製作之節稅
    規劃表、竹山秀傳醫院醫療文教節稅表各1 件可佐，上開事
    實，亦堪認定。
  (三)訊據被告丑○○固坦承招攬丙○○、癸○○（以黃連福名義
    申報所得稅）、己○○（以楊士逸名義申報所得稅）、甲○○等人參與前述捐贈計畫，以向國棠公司購買之居家寶組合
    捐贈彰化縣芳苑鄉公所，作為實物捐贈之列舉扣除額，並陪
    同丙○○等人前往金融機構匯款之事實，惟矢口否認有何幫
    助逃漏稅捐犯行。辯稱：伊任職代書事務所代辦稅務，提供
    節稅方式予納稅義務人參考，就丙○○等人購買居家寶組合
    之實際價格並無所悉，僅陪同、協助處理匯款帳號問題云云
    。然以被告丑○○招攬之納稅義務人，或為公司行號總經理
    ，或從事教職，或為會計科系畢業，均為具有相當知識及社
    會經歷之人，何有無力獨自完成匯款作業之虞，被告丑○○
    陪同各該納稅義務人前往金融機構匯款，顯有其他目的。被
    告辛○○於檢察官訊問時即具結證稱：「…客戶會以發票全
    額匯款給國棠公司，但是國棠公司實際上只有收到百分之二
    十幾，我就是準備另外百分之七十幾的現金，等客戶匯完款
    之後，當場在匯款的銀行以現金退還給客戶。」、「如果是
    丑○○的客戶他一定會到，因為他的客戶不認識我。」等語
    （見臺灣板橋地方法院檢察署96年度偵字第12374 號偵查卷
    宗第49、50頁），足見被告丑○○陪同丙○○等人前往匯款
    ，旨在使被告辛○○確認其退款對象甚明。且被告丁○○於
    檢察官訊問時具結證稱：「是壬○○、丑○○、許漢陽他們
    94年時，在臺北立法院附近的一家麥當勞的2 樓，開會時是
    說我們原來都是幫人家找公共設施保留地來節稅，現在不能
    做了，所以要另外找方向，壬○○說他剛好認識居家寶公司
    的產品，可以買該產品來捐給鄉公所，他本身是彰化人，他
    可以去找芳苑鄉公所談，大家分工去找客戶，我和丑○○負
    責去找客戶…。操作方法就是先跟長青公司買居家寶，長青
    公司用正常價出貨給貿易公司（國棠公司）…，然後國棠公
    司才用高幾倍的價錢開發票出來，賣給我和丑○○所找的客
    戶…。」、「（問：…陳振鵬、黃柏成、林振榮、蔡精龍、
    唐友文、郭慧娥、張月芬、甲○○這些人，是否都知道他們
    是用不實金額之發票來逃漏稅？）知道，我和丑○○事先都
    有向他們說明操作方式。」等語（見前揭偵查卷宗第17、19
    頁），與證人丙○○於本院審理時具結證述：「之前就有靈
    骨塔的案件，政府就已經在查逃漏稅的問題，於是丑○○跟
    我說有個好方法，就是居家寶這件事情。」、「（問：在聯
    邦銀行匯款、交付七十幾萬元給你的情形，丑○○是否知道
    ？）知道，他都在場。」等語，及證人己○○結證：「…丑
    ○○就當場介紹如何節稅，陳（冠樺）說可以利用實物捐贈
    的方式，就是購買居家寶組合，他先問過我們的收入，幫我
    們規劃要買多少數量，並且計算可以節省多少稅捐。」、「
    （問：與丑○○討論節稅時，有無講到會退還百分之七十七
    ？）有，當場都講好。」等語（見本院97年6 月23日審判筆
    錄），互核並無二致。被告丑○○於檢察官訊問時亦供承：
    「當初是一位姓洪的國會助理（即被告壬○○），他告訴我
    說彰化縣芳苑鄉公所有辦活動，可以捐居家寶組合給他們，
    可以抵稅…。我以前就知道他的操作方式，就是以比較便宜
    的價格買到要捐的東西，然後以全額抵稅。」等語（見前揭
    偵查卷宗第42頁）。參以被告丑○○自始即以節稅為目的，
    招攬丙○○等人向國棠公司購買居家寶組合，再以實物捐贈
    方式列舉為扣除額，降低稅款，倘國棠公司開立之統一發票
    金額即為實際交易價格，各該納稅義務人以之扣除所得後，
    固得節免約數十萬元之稅捐，然其支出金額逾百萬元，損益
    顯不相當，被告丑○○為之規劃節稅方式，自當將其成本控
    制在可能減少之稅款以下，始有實益。綜核上情，被告丑○○與被告丁○○、壬○○共同以國棠公司開立之不實發票，
    幫助附表所示納稅義務人以溢報實物捐贈價額之詐術逃漏稅
    捐，至為灼然。
  (四)被告戊○○雖坦承為國棠公司登記負責人，並於94年12月1
    日以國棠公司名義開設前述農民銀行、中小企銀帳戶供他人
    匯款之事實，惟矢口否認有何公司負責人登載不實會計憑證
    及幫助逃漏稅捐之犯行。辯稱：伊受吳嘉豪之託，擔任國棠
    公司名義負責人，並未參與國棠公司之經營，亦未經手國棠
    公司發票，嗣經吳嘉豪告知國棠公司即將轉讓，乃代為開立
    帳戶供客戶匯款云云。然查：被告戊○○於調查員詢問時供
    稱：「93年間有一名自稱香港人的男子吳嘉豪向我表示，他
    在香港有進出口貿易，想要在臺灣開設一家貿易公司，要我
    擔任掛名負責人。但吳嘉豪在臺灣沒有固定住所，我希望能
    掌握到公司和吳嘉豪實際的狀況，我便要求吳嘉豪要先將戶
    籍地設在我家。在93年間，吳嘉豪將戶籍設在我家沒多久，
    吳嘉豪就向臺北市政府辦妥以我為負責人之國棠公司登記…
    。」、「國棠公司登記地址在臺北市…，在我擔任掛名負責
    人時，實際營運地點有2 個，1 個在臺北市○○○路圓環附
    近1 棟大樓的4 樓內，1 個在臺北市○○路1 棟透天厝的地
    下1 樓…。」、「…我偶爾會到南京西路和龍江路的公司地
    址看一下，當時確實有實際在營運，從事國際貿易及報關的
    業務。」、「…國棠公司除了吳嘉豪以外，還有1 位年約40
    餘歲的洪姓男子和1 位會計小姐…。」等語（見臺灣板橋地
    方法院檢察署96年度他字第834 號偵查卷宗第28、29頁）。
    被告戊○○擔任國棠公司負責人，非僅要求其業務執行者吳
    嘉豪遷入戶籍，並適時前往公司營業場所視察，以掌握公司
    狀況，對國棠公司營運內容、成員等，均有相當之認識，其
    依個人自由意志登記為國棠公司負責人，自應擔負公司負責
    人之法律責任，非得以未實際參與公司經營，推諉其責。是
    被告戊○○聲請傳喚證人吳嘉豪，以資證明國棠公司之實際
    經營者，自無調查之必要。又被告卯○○於檢察官訊問時具
    結證稱：「…當時是辛○○找我，他說希望可以找一家公司
    ，可以開發票並能作帳的公司，而且負責人須能親自出來，
    所以我就引薦國棠公司的戊○○出來和辛○○認識，當時戊○○是國棠公司登記負責人…。戊○○應該清楚開發票就是
    造營業額，因為國棠公司的農民銀行及臺灣中小企銀的帳戶
    都是戊○○親自去銀行開戶的，戊○○開好戶之後當場把存
    摺及印章交給辛○○，當時我在旁邊，因為當時辛○○要求
    該帳戶都不可以設密碼，或是設密碼要讓他知道，以利他提
    領，因為退還給客戶的資金是他出的，他怕資金被卡住，而
    且辛○○很慎重，他要戊○○寫授權書給他，並親自簽字蓋
    公司大小章，說在該段期間之提領，國棠公司不得報遺失，
    我要強調的是戊○○應該都清楚此事。」等語，被告子○○
    於檢察官訊問時亦結證稱：「戊○○和卯○○都是在我公司
    泡茶認識的，他們原先互相不認識，是透過我介紹才認識，
    卯○○說他需要有業績的公司來開發票，戊○○剛好也說他
    需要做業績，因為公司需要向銀行貸款，我就介紹他們兩人
    認識。」、「（問: 戊○○是否也知道發票是要給客人逃漏
    稅，且開的發票都是假交易？）都知道。」等語（以上見臺
    灣板橋地方法院檢察署96年度偵字第12374 號偵查卷宗第51
    、57、58頁）。被告子○○、卯○○居間為被告辛○○介紹
    、結識被告戊○○，旨在取得國棠公司開立之不實統一發票
    ，幫助納稅義務人逃漏稅捐，而被告戊○○即於94年12月1
    日，以國棠公司名義開設農民銀行、中小企銀帳戶，交由被
    告卯○○等人使用，供納稅義務人匯付款項，亦有卷附農民
    銀行、中小企銀帳戶開戶資料、匯款單據可參，俱徵被告戊○○確與被告子○○、卯○○、辛○○共同幫助附表所示納
    稅義務人逃漏稅捐，被告戊○○空言否認上情，不足採信。
    至被告子○○於本院審理時雖證稱：「（問：你找國棠公司
    提供發票，過程中有無碰過戊○○或討論案情？）沒有，但
    事後有見過一次，是發票拿到之後，我在吳嘉豪那裡碰過戊○○。」等語（見本院97年7 月14日審判筆錄）；惟被告戊○○於本院審理時供承：「子○○有介紹我與卯○○認識，
    我只知道他叫鄒代書…。對方說吳嘉豪請我幫他開戶，所以
    我幫他開戶…。」、「我當時只知道有一位鄒代書，我也不
    知道他的全名，『石先生』帶我去開戶，我就把印章交給『
    石先生』，『石先生』拿去給子○○。」等語（見本院前揭
    審判筆錄），足見被告戊○○於國棠公司販售居家寶組合之
    統一發票開立前，確曾與被告子○○、卯○○接洽往來，被
    告子○○於本院審理時翻異前詞，顯非事實，自不足為有利
    被告戊○○之認定。
  (五)綜上，被告丁○○、壬○○、丑○○、辛○○、子○○、卯
    ○○、戊○○幫助納稅義務人以詐術逃漏稅捐，及被告戊○○公司負責人填製不實會計憑證等犯行，事證明確，應堪認
    定。
二、按94年2 月2 日修正公布，95年7 月1 日施行之刑法第2 條
    第1 項：「行為後法律有變更者，適用行為時之法律。但行
    為後之法律有利於行為人者，適用最有利於行為人之法律。
    」之規定，係規範行為後法律變更所生新舊法律比較適用之
    準據法，於新法施行後，應適用新法第2 條第1 項之規定，
    為「從舊從輕」之比較（最高法院95年第8 次刑事庭會議決
    議意旨參照）。被告戊○○行為後，商業會計法第71條業於
    95年5 月24日修正公布，自同年月26日起施行，被告丁○○
    、壬○○、丑○○、辛○○、子○○、卯○○、戊○○行為
    後，刑法第33條第5 款、第67條、第68條之規定，亦於94年
    2 月2 日修正公布，同法第55條牽連犯、第56條連續犯之規
    定則經刪除，並均自95年7 月1 日起施行。修正前商業會計
    法第71條規定之法定刑原為「5 年以下有期徒刑、拘役或科
    或併科新臺幣15萬元以下罰金」，修正後同法第71條之法定
    刑則為「5 年以下有期徒刑、拘役或科或併科新臺幣60萬元
    以下罰金」，比較新舊法結果，修正後商業會計法第71條規
    定，對被告戊○○並非有利。次關於罰金刑之最低數額，修
    正前刑法第33條第5 款原規定罰金為（銀元）1 元（即新臺
    幣3 元）以上，其加減依修正前刑法第68條規定，僅加減最
    高度，修正後罰金刑之最低數額提高為新臺幣1000元，其加
    減依修正後刑法第67條規定，最高度與最低度同加減之，據
    此計算，修正後罰金刑最低數額及其加重之規定，對被告丁○○、壬○○、丑○○、辛○○、子○○、卯○○、戊○○
    顯非有利。又修正後刑法第55條牽連犯、第56條連續犯之規
    定業經刪除，此雖非犯罪構成要件之變更，惟顯已影響行為
    人刑罰之法律效果，自屬法律變更，參酌最高法院95年第8
    次刑事庭會議決議意旨，以適用修正前刑法第55條、第56條
    規定論以牽連犯、連續犯，對被告等較為有利。是經綜合比
    較新舊法結果，以修正前商業會計法、刑法規定有利於被告
    丁○○、壬○○、丑○○、辛○○、子○○、卯○○、戊○○，應依刑法第2 條第1 項前段規定，適用修正前之商業會
    計法、刑法規定。
三、核被告丁○○、壬○○、丑○○、辛○○、子○○、卯○○
    所為，均係犯稅捐稽徵法第43條第1 項幫助納稅義務人以詐
    術逃漏稅捐罪，被告戊○○所為，係犯稅捐稽徵法第43條第
    1 項幫助納稅義務人以詐術逃漏稅捐罪及修正前商業會計法
    第71條第1 款公司負責人以明知為不實之事項而填製會計憑
    證罪。被告丁○○、壬○○、丑○○、辛○○、卯○○、子
    ○○、戊○○就上開幫助納稅義務人逃漏稅捐犯行，有犯意
    之聯絡及行為之分擔，皆為共同正犯；另被告戊○○與吳嘉
    豪間就填製不實會計憑證犯行，有犯意聯絡與行為分擔，為
    共同正犯。被告丁○○、壬○○、丑○○、辛○○、卯○○
    、子○○、戊○○前後多次幫助納稅義務人以詐術逃漏稅捐
    犯行，及被告戊○○先後多次不實填製會計憑證犯行，各係
    時間緊接，手法相同，所犯為構成要件相同之罪名，顯係分
    別基於概括犯意反覆實行，為連續犯，應依修正前刑法第56
    條規定各論以一罪。而被告戊○○所犯幫助逃漏稅捐及不實
    填製會計憑證二罪間，有方法、結果牽連關係，應依修正前
    刑法第55條規定，從一重之公司負責人以明知為不實之事項
    而填製會計憑證罪論處。又被告子○○有如本判決事實欄所
    述論罪科刑之執行紀錄，有臺灣高等法院被告前案紀錄表可
    按，其於徒刑執行完畢後5 年內故意再犯上開有期徒刑以上
    之罪，為累犯，應依刑法第47條第1 項規定，加重其刑（被
    告子○○行為後，刑法第47條規定雖於95年7 月1 日修正施
    行，惟被告子○○係故意幫助他人逃漏稅捐而犯罪，依修正
    前後刑法第47條規定皆為累犯，其法律效果並無不同，自不
    生比較新舊法之問題），並與連續犯遞加重之。爰審酌被告
    壬○○明知被告丁○○、丑○○係以溢報實物捐贈價額之方
    式，幫助高所得之納稅義務人逃漏稅捐，竟為協助長青公司
    出脫其居家寶組合產品，為之協調政府機關接受捐贈，而被
    告辛○○為獲得高額利潤，提供資金，並透過被告卯○○、
    子○○聯繫被告戊○○，以國棠公司名義出具不實交易金額
    之統一發票，共同幫助納稅義務人逃漏稅捐，破壞租稅公平
    ，嚴重影響稅捐稽徵機關課稅之正確性，兼衡被告丁○○、
    壬○○、丑○○、辛○○、卯○○、子○○、戊○○之素行
    、智識程度、涉案情節，渠等犯罪之動機、目的、手段、所
    獲利益，暨被告壬○○、丁○○、辛○○、卯○○、子○○
    犯後坦承犯行，良有悔意，及被告丑○○、戊○○犯後飾卸
    其責之態度等一切情狀，分別量處如主文所示之刑。末查，
    被告丁○○、壬○○、丑○○、辛○○、卯○○、子○○、
    戊○○所犯上開各罪，其犯罪時間均在96年4 月24日前，且
    合於減刑要件，應依中華民國九十六年罪犯減刑條例規定，
    各減其刑為二分之一。
四、被告丁○○、壬○○、丑○○、辛○○、卯○○、子○○、
    戊○○行為後，刑法第41條規定亦於95年7 月1 日修正施行
    ，修正前刑法第41條第1 項關於易科罰金之折算標準，規定
    以（銀元）1 元以上3 元以下折算1 日，並依罰金罰鍰提高
    標準條例第2 條規定，就其數額提高為100 倍，修正後刑法
    第41條第1 項則規定以新臺幣1000元、2000元或3000元折算
    1 日，易科罰金，罰金罰鍰提高標準條例第2 條規定即不再
    適用。比較修正前後易科罰金之折算標準，以修正前之規定
    有利於被告等，依刑法第2 條第1 項前段，應適用修正前刑
    法第41條第1 項前段規定，諭知易科罰金之折算標準。
五、公訴意旨另以：附表所示納稅義務人與國棠公司簽訂之居家
    自我檢測用品買賣合約書，其買賣價金不實，此部分被告戊○○、子○○涉犯刑法第215 條業務登載不實文書罪嫌。另
    被告戊○○與吳嘉豪依納稅義務人匯款金額，以國棠公司名
    義開立與實際交易價格不符之統一發票部分，被告子○○涉
    犯商業會計法第71條第1 款商業負責人以明知為不實之事項
    而填製會計憑證罪嫌。又被告寅○○為彰化縣芳苑鄉鄉長，
    明知居家寶組合未經主管機關核准，且發票價格偏高，仍以
    彰化縣芳苑鄉公所名義接受捐贈，並出具感謝函文，使附表
    所示納稅義務人得持以申報列舉扣除額，逃漏稅捐部分，被
    告壬○○、丁○○、丑○○涉嫌與被告寅○○共犯貪污治罪
    條例第6 條第1 項第4 款之圖利罪嫌。經查：
  (一)刑法第215 條所謂業務登載不實文書，係指基於業務關係，
    明知為不實之事項，而登載於業務作成之文書而言。國棠公
    司與附表所示納稅義務人簽訂居家自我檢測用品買賣合約書
    ，係基於國棠公司與各該納稅義務人間之買賣關係簽訂之私
    法契約，而非被告戊○○或子○○基於業務關係作成之業務
    文書，其內容雖有不實，亦不得以刑法第215 條業務登載不
    實文書之罪名相繩。
  (二)次以，被告子○○在國棠公司並未擔任何種職務，僅於被告
    與吳嘉豪以國棠公司名義開立不實統一發票後，將之轉交被
    告卯○○、辛○○處理，就被告戊○○填製不實會計憑證之
    犯行，並無犯意聯絡及行為分擔，自不得論以商業會計法第
    71條第1 款公司負責人以明知為不實之事項而填製會計憑證
    罪之共犯。
  (三)被告寅○○於94年12月29日經承辦人員庚○○反應受贈之居
    家寶組合價格偏高，且有欠缺行政院衛生署許可字號之瑕疵
    後，即指示不再接受贈與，惟庚○○並未通知被告壬○○，
    致被告壬○○又於同日將蔡精龍等人捐贈之居家寶組合送達
    ，被告寅○○自認理虧，乃予收受，並命庚○○催促長青公
    司補正行政院衛生署許可字號，本案復查無其他積極證據足
    資證明被告寅○○係在明知居家寶組合實際價格與發票金額
    不符之情況下接受捐贈，猶難指為違背法令而為圖利之行為
    （理由詳如後述），被告丁○○、壬○○、丑○○自無成立
    貪污治罪條例第6 條第1 項第4 款圖利罪之餘地。
  (四)檢察官就上述被告戊○○、子○○業務登載不實文書，被告
    子○○填製不實會計憑證及被告丁○○、壬○○、丑○○圖
    利等犯罪事實，於起訴書所犯法條欄並未敘明與各該被告所
    犯幫助納稅義務人以詐術逃漏稅捐犯行間之關係，然依起訴
    書犯罪事實欄所載，檢察官係以被告壬○○協調以彰化縣芳
    苑鄉為受贈單位，與被告丁○○、丑○○共同利用彰化縣芳
    苑鄉公所因接受贈與，出具向捐贈者致謝之函文，幫助附表
    所示納稅意義人以詐術逃漏稅捐提起公訴，所指圖利與幫助
    逃漏稅捐二罪間，顯有方法、結果之牽連關係，又起訴犯罪
    事實認被告戊○○、子○○以不實交易價格製作居家自我檢
    測用品買賣合約書、國棠公司統一發票，幫助附表所示納稅
    義務人以此詐術逃漏稅捐，所指被告戊○○、子○○業務登
    載不實文書、被告子○○填製不實會計憑證與渠二人幫助納
    稅義務人逃漏稅捐之犯行，相互間亦有方法、結果之牽連關
    係，參酌最高法院97年度台上字第2170號判決要旨，關於公
    訴意旨以上所指，爰均不另為無罪之諭知。
六、吳嘉豪為國棠公司執行董事，與被告戊○○共同以國棠公司
    名義開立不實統一發票，涉犯商業會計法第71條第1 款以明
    知為不實之事項而填製會計憑證罪嫌，未據起訴，應由檢察
    官另行偵處，附此敘明。
、無罪部分
一、公訴意旨略以：被告寅○○為彰化縣芳苑鄉鄉長，係依據法
    令從事公務之人員，明知附表所示納稅義務人捐贈之居家寶
    組合欠缺行政院衛生署許可字號，且發票金額偏高，不符常
    情，依發票金額出具感謝函文，係違背法令之行為，並得預
    見捐贈者將持以逃漏稅捐，仍因答應被告壬○○配合辦理在
    先，且已允諾將受贈之居家寶組合其中百分之十轉贈臺灣勞
    工運動休閒推展協會，而基於圖利及幫助他人逃漏稅捐之故
    意，執意要求庚○○收受，並依被告壬○○提供之範本，製
    作感謝函文，供捐贈者於申報94年度綜合所得稅時，作為實
    物捐贈列舉扣除額之證明文件，以此方式圖利並幫助附表所
    示納稅義務人逃漏稅捐，因認被告寅○○涉犯貪污治罪條例
    第6 條第1 項第4 款圖利罪及稅捐稽徵法第43條第1 項幫助
    納稅義務人以詐術逃漏稅捐等罪嫌。
二、按犯罪事實應依證據認定之，無證據不得認定犯罪事實，又
    不能證明被告犯罪或其行為不罰者，應諭知無罪之判決，刑
    事訴訟法第154 條第2 項、第301 條第1 項分別定有明文。
    次按認定不利於被告之事實，須依積極證據，苟積極證據不
    足為不利於被告事實之認定時，即應為有利於被告之認定，
    更不必有何有利之證據。至認定犯罪事實所憑之證據，雖不
    以直接證據為限，間接證據亦包括在內；然而無論直接或間
    接證據，其為訴訟上之證明，須於通常一般之人均不致有所
    懷疑，而得確信其為真實之程度者，始得據為有罪之認定，
    倘其證明尚未達到此一程度，而有合理之懷疑存在時，自應
    為無罪之判決（最高法院30年上字第816 號、76年台上字第
    4986號判例意旨參照）。
三、公訴人認被告寅○○涉犯圖利及幫助逃漏稅捐等罪嫌，係以
    證人庚○○之證述為其主要論據。訊據被告寅○○固坦承於
    94年間與被告壬○○接洽，以彰化縣芳苑鄉公所接受捐贈居
    家寶組合，並指示庚○○出具感謝函文等情不諱，惟堅詞否
    認有何圖利及幫助逃漏稅捐之犯行，辯稱：伊不知居家寶組
    合之實際價格，感謝函文旨在向捐贈者致謝，對捐贈者持以
    逃漏稅捐並無所悉，且經庚○○反應有欠缺行政院衛生署許
    可字號之瑕疵，即命補正，並停止接受贈與，卸任後猶敦請
    接任鄉長注意及之，何有違背法令之失等語。經查：
  (一)被告丁○○、丑○○、壬○○為利用實物捐贈方式，幫助附
    表所示納稅義務人逃漏稅捐，由被告壬○○出面與被告寅○○接洽，協調以彰化縣芳苑鄉公所接受捐贈，被告寅○○遂
    指示庚○○辦理，俟被告壬○○於94年12月26日、同年月29
    日依序將捐贈之居家寶組合送達後，庚○○即先後於94年12
    月27日、95年1 月2 日以彰化縣芳苑鄉公所名義出具感謝函
    文，經被告壬○○交由被告丁○○、丑○○分別轉交所招攬
    之納稅義務人，供渠等於95年5 月間申報94年度個人綜合所
    得稅時，連同國棠公司開立之統一發票，將其實物捐贈之不
    實價額作為列舉扣除額逃漏稅捐，業如前述。而證人庚○○
    於檢察官訊問及本院審理時具結證稱：「…27日我交公文給
    壬○○之時，我有跟壬○○要一些那些居家寶組合之資料，
    壬○○有給我看發票，一組要3500元，我想瞭解是什麼東西
    那麼貴，然後我就去地下室查看，我有和同事討論，大家都
    覺得不可能要3500元那麼貴，而且我有發現該產品並沒有衛
    生署核准字號…。12月29日早上上班之後，我就打電話跟鄉
    長（即被告寅○○）報告說該居家寶組合價錢有點離譜，而
    且沒有許可字號，因此建議是否可以將這批貨返回給壬○○
    。鄉長第一次是反對我的看法，鄉長說這是對鄉民有益，且
    是人家好意，不應拒絕…。第二次我又打電話給鄉長說因為
    不知道該產品是否合格，萬一檢驗出問題，鄉民會責怪我們
    ，要我們負責，後來鄉長才跟我說他沒有想到這一點，他就
    跟我說要不然以後不要再收了，但是以前收的就算了。我大
    約是（94年12月）29日8 點半左右打該2 通電話給寅○○。
    到了當天早上10點多至11點左右，壬○○又帶一位朋友，且
    又載了一批居家寶組合到鄉公所來，我就跟壬○○說鄉長已
    經口頭指示不能再收了，壬○○就當我的面打電話，沒多久
    鄉長就打電話跟我說，因為之前已經答應人家了，且貨已經
    載來了，叫我再收下，我就一直跟鄉長說是不是可以不要再
    收，鄉長意思還是很堅決的說他因為之前已經答應人家，且
    貨已經載來了…。」、「陳（聰明）是說之前已經有答應他
    們，且人家已經把貨品送到公所，如果不收會對人家說不過
    去，且對方有雇用貨運公司在那邊等，我有強調許可字號的
    問題，陳（聰明）說看是否能用補正的方式，且我是不確定
    有沒有，萬一有許可字號的話，又是對鄉民有利，不收也說
    不過去。」、「（問：94年12月29日之前，你有無通知壬○○說這個貨不收了？）沒有通知…。」等語（見臺灣板橋地
    方法院檢察署96年度偵字第12374 號偵查卷宗第90之1 頁及
    本院97年6 月23日審判筆錄）。依證人庚○○所述情節，其
    於94年12月26日依被告寅○○指示收受陳振鵬、黃柏成、林
    振榮捐贈之居家寶組合翌日，對該商品未經行政院衛生署核
    准，且價格偏高，有所質疑，於同年月29日向被告寅○○反
    應後，被告寅○○確曾指示不再接受捐贈，然因未及通知被
    告壬○○，致被告壬○○又於當日委託貨運業者將蔡精龍等
    人捐贈之居家寶組合送達，被告寅○○自認理虧，乃指示庚○○收受，並命庚○○敦促相關單位補正行政院衛生署許可
    字號，其決策過程合情合理，公訴人以被告寅○○因允諾將
    受贈之居家寶組合其中百分之十轉贈臺灣勞工運動休閒推展
    協會，執意要求庚○○收受，尚乏所據。
  (二)且證人庚○○於本院審理時具結證稱：「當初是依照壬○○
    的範本製作（感謝函文），公所主要是要表達感謝的意思。
    」、「（問：你有無將此範本交給被告寅○○看？）沒有。
    」、「（問：寅○○有無指示過感謝函內容如何撰寫？）沒
    有。」、「（問：當初為何會想到在95年1 月2 日所製作的
    函文，對94年12月27日做更正的動作，即拿掉統一發票金額
    的部分？）因為沒有辦法確定價值，所以想說把之前的一併
    更正價值的部分。」、「（問：有無跟寅○○討論過這統一
    發票你沒有辦法確認捐贈價值的問題？）我沒有跟寅○○講
    到這部分。」等語（見本院97年6 月23日審判筆錄）。庚○○於94年12月27日以彰化縣芳苑鄉公所名義擬具感謝函文，
    其上記載「捐贈價值依台端提供的統一發票影印本之金額」
    等字樣，純係依被告壬○○提供之範本製作，非受被告寅○○指示而為，嗣因庚○○認其捐贈標的價值無法確定，自行
    將以上敘述刪除，被告寅○○以彰化縣芳苑鄉公所名義接受
    捐贈，並指示庚○○發函致謝，與捐贈實務無違，而庚○○
    出具之函文，不論修正前後，均未認定受贈物品之價值，何
    得以其發票金額與實際價格不符，逕指為違背法令之行為。
    況本案人體體外檢測試紙並非一般日用商品，非具有相關經
    歷者，實難僅以其外觀、用途判斷其市場價值，證人庚○○
    於本院審理時亦證稱：「（問：是否知道居家寶組合市○○○○○道。」、「（問：當時為何認為這個價格太貴？）感
    覺。」等語（見本院前揭審判筆錄）。再者，被告寅○○係
    以彰化縣芳苑鄉公所名義，無償受贈居家寶組合，並無對價
    關係，其目的在轉贈鄉民從事健康檢查，是該商品價值若干
    ，實非所問，自不得以被告寅○○於得知居家寶組合之發票
    價格後繼續接受捐贈，逕認有圖利及幫助納稅義務人以詐術
    逃漏稅捐之犯行。
四、綜上，本案依公訴人所提事證，尚不足使所指被告寅○○圖
    利及幫助納稅義務人以詐術逃漏稅捐之犯罪事實達於通常一
    般之人均無所懷疑，而得確信為真實之程度。本案復查無其
    他積極證據足資證明被告寅○○係在明知附表所示納稅義務
    人捐贈之居家寶組合實際價值與發票金額不符之情況下，基
    於幫助逃漏稅捐之故意，違背法令出具感謝函文圖利之，核
    屬不能證明被告寅○○犯罪，應即為被告寅○○無罪判決之
    諭知，以昭審慎。
據上論斷，應依刑事訴訟法第299 條第1 項前段、第301 條第1
項，稅捐稽徵法第43條第1 項，（修正前）商業會計法第71條第
1 款，刑法第2 條第1 項前段、第11條前段、第28條、（修正前
）第56條、第47條第1 項、（修正前）第55條、（修正前）第41
條第1 項前段，廢止前罰金罰鍰提高標準條例第2 條，現行法規
所定貨幣單位折算新臺幣條例第2 條，中華民國九十六年罪犯減
刑條例第2 條第1 項第3 款、第7 條、第9 條，判決如主文。
本案經檢察官張誌洋到庭執行職務。
中    華    民    國    97    年    7     月    18    日
                        臺灣板橋地方法院刑事第四庭
                            審判長法  官  許  政  賢
                                  法  官  吳  冠  霆
                                  法  官  廖  怡  貞
以上正本證明與原本無異。
如不服本判決應於送達後10日內向本院提出上訴狀，上訴於臺灣
高等法院（須附繕本）。
                                  書記官  林  惠  齡
中    華    民    國    97    年    7     月    30    日
附錄本案論罪科刑法條全文：
稅捐稽徵法第43條
教唆或幫助犯第41條或第42條之罪者，處3 年以下有期徒刑、拘
役或科新臺幣6 萬元以下罰金。
稅務人員、執行業務之律師、會計師或其他合法代理人犯前項之
罪者，加重其刑至二分之一。
稅務稽徵人員違反第33條規定者，除觸犯刑法者移送法辦外，處
1 萬元以上5 萬元以下罰鍰。
（修正前）商業會計法第71條
商業負責人、主辦及經辦會計人員或依法受託代他人處理會計事
務之人員有下列情事之一者，處5 年以下有期徒刑、拘役或科或
併科新臺幣15萬元以下罰金：
一、以明知為不實之事項，而填製會計憑證或記入帳冊。
二、故意使應保存之會計憑證、會計帳簿報表滅失毀損。
三、偽造或變造會計憑證、會計帳簿報表內容或毀損其頁數。
四、故意遺漏會計事項不為記錄，致使財務報表發生不實之結果
    。
五、其他利用不正當方法，致使會計事項或財務報表發生不實之
    結果。
 ┌────────────────────────────────┐
 │附表                                                            │
 ├────┬───┬─────┬─────┬───────────┤
 │納稅義務│數量  │發票金額（│實際價格（│94年度綜合所得稅補繳金│
 │人      │      │新臺幣）  │新臺幣）  │額（新臺幣）          │
 ├────┼───┼─────┼─────┼───────────┤
 │陳振鵬  │658 組│0000000 元│552720元  │818472元（含當年度向人│
 │        │      │          │          │幼基金會捐款新臺幣90萬│
 │        │      │          │          │元部分經扣除後之稅額）│
 ├────┼───┼─────┼─────┼───────────┤
 │黃柏成  │186 組│651000元  │156240元  │426629元（含當年度向人│
 │        │      │          │          │幼基金會捐款新臺幣75萬│
 │        │      │          │          │元部分經扣除後之稅額）│
 ├────┼───┼─────┼─────┼───────────┤
 │林振榮  │228 組│798000元  │191520元  │319200元（含當年度向人│
 │        │      │          │          │幼基金會捐款新臺幣105 │
 │        │      │          │          │萬元部分經扣除後之稅額│
 │        │      │          │          │）                    │
 ├────┼───┼─────┼─────┼───────────┤
 │蔡精龍  │430 組│0000000元 │311000元  │425930元              │
 ├────┼───┼─────┼─────┼───────────┤
 │唐友文（│340 組│0000000元 │297500元  │399221元（含當年度向人│
 │由蘇淑貞│      │          │          │幼基金會捐款新臺幣60萬│
 │接洽）  │      │          │          │元部分經扣除後之稅額）│
 ├────┼───┼─────┼─────┼───────────┤
 │郭慧娥  │440 組│0000000元 │385000元  │518309元（含當年度向人│
 │        │      │          │          │幼基金會捐款新臺幣80萬│
 │        │      │          │          │元部分經扣除後之稅額）│
 ├────┼───┼─────┼─────┼───────────┤
 │張月芬  │290 組│0000000元 │253750元  │412257元（含當年度向人│
 │        │      │          │          │幼基金會捐款新臺幣50萬│
 │        │      │          │          │元部分經扣除後之稅額）│
 ├────┴───┴─────┴─────┴───────────┤
 │以上由丁○○招攬                                                │
 ├────┬───┬─────┬─────┬───────────┤
 │楊士逸（│430 組│0000000元 │353675元  │370615元              │
 │由己○○│      │          │          │                      │
 │接洽）  │      │          │          │                      │
 ├────┼───┼─────┼─────┼───────────┤
 │丙○○  │290 組│0000000元 │254000元  │455531元              │
 ├────┼───┼─────┼─────┼───────────┤
 │黃連福（│430 組│0000000元 │361200元  │602000元              │
 │由癸○○│      │          │          │                      │
 │接洽）  │      │          │          │                      │
 │        │      │          │          │                      │
 ├────┼───┼─────┼─────┼───────────┤
 │甲○○  │110 組│385000元  │96250元   │327905元（含當年度向人│
 │        │      │          │          │幼基金會捐款新臺幣70萬│
 │        │      │          │          │元部分經扣除後之稅額）│
 ├────┴───┴─────┴─────┴───────────┤
 │以上由丑○○招攬                                                │
 └────────────────────────────────┘


司法院資訊處製作；財團法人民間司法改革基金會備份。
